【裁判字號】    95,訴,1460
【裁判日期】    951226
【裁判案由】    返還租賃房屋等
【裁判全文】
臺灣板橋地方法院民事判決              95年度訴字第1460號
原      告  丙○○
訴訟代理人  甲○○
被      告  丁○○
            乙○○
上列當事人間請求返還租賃房屋等事件，於中華民國95年12月12
日言詞辯論終結，本院判決如下：
    主          文
被告丁○○、乙○○應將坐落臺北縣中和市○○○段一六九之五
地號土地上之建物即建號三七八一建號即門牌號碼為臺北縣中和
市○○路一八一巷九之四號房屋所有權全部及同號五樓頂未登記
增建建號八四一五建號建物返還原告。
被告丁○○應自中華民國九十五年八月八日起至遷讓返還前項所
示房屋之日止，按月給付原告新臺幣壹萬貳仟元；被告乙○○應
就其中自中華民國九十五年十一月十三日起至遷讓返還前項所示
房屋之日止之範圍內，與被告丁○○負連帶給付責任。
原告其餘之訴駁回。
訴訟費用由被告連帶負擔。
本判決第一項及第二項於原告以新臺幣伍拾萬元為被告提供擔保
後，得為假執行。
原告其餘假執行之聲請駁回。
    事 實 及 理 由
壹、程序方面：被告經合法通知，均未於言詞辯論期日到場，核
    無民事訴訟法第386 條各款所列情形，爰依原告之聲請，由
    其一造辯論而為判決。
貳、當事人之主張：
一、原告方面：
    聲明：被告應將坐落臺北縣中和市○○○段169 之5 地號上
    建物即建號3781號門牌號碼為臺北縣中和市○○路181 巷9
    之4 號5 樓房屋所有權全部及同號5 樓頂未登記增建建號84
    15建號所有權全部返還原告，並自起訴狀繕本送達被告翌日
    起至遷讓之日止，每月連帶給付原告新臺幣（下同）12,000
    元之損害金。並陳明原告願供擔保以代釋明，請准宣告假執
    行。
    其陳述及所提出之證據如下：
(一)坐落臺北縣中和市○○○段169 之5 地號上建物即建號3781
    號門牌號碼為臺北縣中和市○○路181 巷9 之4 號5 樓房屋
    所有權全部及同號5 樓頂未登記增建建號8415建號所有權全
    部係原告向鈞院民事執行處94年度民執水字第35774 號拍賣
    取得，被告向鈞院民事執行處主張租期自民國93年4 月1 日
    起至97年4 月1 日止，因未記載每月租金，原告自95年5 月
    初得標系爭房屋，被告丁○○已積欠租金2 期，原告以存證
    信函通知被告丁○○給付所欠租金，被告丁○○拒收存證信
    函。該房屋本為被告丁○○所有，被告丁○○以第三人李宗
    仁名義為所有權登記，依民法第87條第1 項規定，通謀而為
    虛偽意思表示者，無效。又被告乙○○係被告丁○○的配偶
    ，同住在系爭房屋上，被告丁○○之租約既經原告合法終止
    ，原告依民法第767 條之物上請求權及民法第455 條租賃物
    返還請求權，請求被告等自上開房屋搬出，就被告等無權占
    有之事實有戶籍謄本可稽。
(二)被告等無權占有原告之房屋，致原告無法使用，原告如將上
    開房屋出租給他人，每月有租金12,000元之租金收入，原告
    自得依民法第184 條第1 項侵權行為損害賠償法律關係、民
    法第179 條不當得利及土地法第97條規定，請求被告等給付
    原告每月損害金12,000元。
(三)於95年9 月12日言詞辯論期日當庭催告被告應於20日內給付
    租金，如逾期不給付即終止租賃契約，並請求將筆錄繕本送
    達被告。
(四)又於95年10月26日言詞辯論期日當庭對被告為終止租賃契約
    之意思表示，並請求將筆錄繕本送達被告。
(五)並提出戶籍謄本、中和中正路郵局95年05月04日第59號存證
    信函、存證信函信封（招領逾期退回）、照片、房屋租賃契
    約書、臺灣板橋地方法院95年5 月1 日板院輔94執水35774
    字第16700 號不動產權利移轉證書、臺北縣中和地政事務所
    建物所有權狀等影本為證據。
二、被告方面：被告經合法通知，均未於言詞辯論期日到場，亦
    未提出準備書狀作何聲明或陳述。
參、得心證之理由：
一、原告主張之前揭事實，業據提出與其陳述相符之戶籍謄本、
    中和中正路郵局95年05月04日第59號存證信函、存證信函信
    封（招領逾期退回）、照片、房屋租賃契約書、臺灣板橋地
    方法院95年5 月1 日板院輔94執水35774 字第16700 號不動
    產權利移轉證書、臺北縣中和地政事務所建物所有權狀等影
    本為證據。
二、按被告已於相當時期受合法之通知，而於言詞辯論期日不到
    場，亦未提出準備書狀爭執者，依民事訴訟法第280條第3項
    規定，準用同條第1 項之規定，視同自認。本件被告於言詞
    辯論期日前相當時期受合法通知，卻未於言詞辯論期日到場
    ，又未提出準備書狀爭執，自應依法視為對原告主張之事實
    自認，則自足認為原告前述主張之事實為真實。
三、按「出租人於租賃物交付後，承租人占有中，縱將其所有權
    讓與第三人，其租賃契約，對於受讓人仍繼續存在。」，民
    法第425 條第1 項定有明文。本件原告乃依強制執行之拍賣
    程序，向本院民事執行處投標買受前揭不動產，惟被告丁○
    ○與執行債務人李宗仁就該系爭房屋訂有租賃契約，其租賃
    期間為93年4 月1 日起至97年4 月1 日止計3 年，租金每月
    12,000元，此有原告提出之房屋租賃契約書影本附卷可參（
    見本院卷第21頁以下），則原告於買受前揭不動產，並於95
    年5 月1 日本院核發不動產權利移轉證書之時，取得系爭房
    屋之所有權，依前揭法條規定，原來在訴外人李宗仁與被告
    丁○○間之前述租賃契約關係，即繼續存在於原告與被告丁
    ○○間之事實，即堪予認定。
四、又按「承租人租金支付有遲延者，出租人得定相當期限，催
    告承租人支付租金，如承租人於其期限內不為支付，出租人
    得終止契約。」、「承租人於租賃關係終止後，應返還租賃
    物；租賃物有生產力者，並應保持其生產狀態，返還出租人
    。」，民法第440 條第1 項、第455 條分別定有明文。經查
    ，本件原告前雖於95年5 月4 日以中和中正路郵局第59號存
    證信函催告被告丁○○內載：「本人向法院標購中和員山路
    181 巷9-4 號5 樓及頂樓加蓋部份，已繳清尾款，請將房地
    交付本人接管。經協商未結果，如欲承租請匯款中和郵局中
    和5 支局帳號0000-000-000000-0 丙○○收，租期逾期不另
    通知，無意承租請乙個月內搬家，本人願補貼新台幣陸萬元
    正為搬家費用，請配合謝謝。」，此有該存證信函影本附卷
    足參，（見本院卷第19頁），惟該存證信函並未寄達被告丁
    ○○，亦有該經退回之信封影本可稽（見本院卷第14頁），
    則原告對於被告丁○○所為催告其繳付租金之意思表示自屬
    未能達到被告丁○○，尚不發生催告之效力。然原告又於本
    件起訴後，於95年9 月12日言詞辯論期日當庭催告被告應於
    20日內給付租金，如逾期不給付即終止租賃契約，並請求將
    筆錄繕本送達被告，此有本院95年9 月12日言詞辯論筆錄可
    稽（見本院卷第12頁），並經本院將該筆錄繕本送達被告，
    原告復又於95年10月26日言詞辯論期日當庭對被告為終止租
    賃契約之意思表示，並請求將筆錄繕本送達被告，而該筆錄
    繕本亦已於95年11月13日送達被告丁○○（本件應送達於被
    告丁○○之筆錄繕本之送達，係於95年11月1 日寄存在臺北
    縣政府警察局中和分局員山派出所而為送達，依民事訴訟法
    第138 條第2 項規定，應經過10日即95年11月11日發生送達
    效力，但95年11月11日為星期六，故延至次一工作日即95年
    11月13日），有送達證書在卷足稽（見本院卷第29頁），則
    於原告終止雙方間就系爭房屋所存在之租賃契約關係之意思
    表示到達被告丁○○之時，原來雙方間就系爭房屋所存在之
    租賃契約關係即因而消滅，原告主張其與被告丁○○間之租
    賃關係業已終止之事實，自堪予採取。從而，依據前述民法
    第455 條規定，原告請求被告丁○○應將前述系爭房屋返還
    原告，即屬有理由。
五、按「所有人對於無權占有或侵奪其所有物者，得請求返還之
    ；對於妨害其所有權者，得請求除去之；有妨害其所有權之
    虞者，得請求防止之。」，民法第767 條亦有明定。被告乙
    ○○為被告丁○○之配偶，此有戶籍謄本在卷可參（見本院
    卷第25頁），與被告丁○○同住於前揭住址，並設戶籍於該
    處，則被告乙○○原雖因其配偶即被告丁○○向訴外人李宗
    仁承租系爭房屋而得居住該處，然現在其配偶即被告丁○○
    與原告間所存在之租賃契約關係業已因原告之終止而消滅，
    被告丁○○就系爭房屋已無正當使用權源，被告乙○○亦隨
    之無正當權源繼續居住占有系爭房屋，原告主張其為系爭房
    屋之所有權人，請求被告乙○○應將系爭房屋返還原告，自
    屬有理由。
六、按「承租人應依約定日期，支付租金；無約定者，依習慣；
    無約定亦無習慣者，應於租賃期滿時支付之。如租金分期支
    付者，於每期屆滿時支付之。如租賃物之收益有季節者，於
    收益季節終了時支付之。」，民法第439 條規定甚明。本件
    被告丁○○與訴外人李宗仁訂定之租賃契約係約定租金每月
    1 日給付12,000元，有上述租賃契約書影本可參，則於系爭
    房屋所有權移轉為原告所有時，該租賃關係已經變更為原告
    為出租人，則承租人即被告丁○○自應將應給付之租金給付
    原告，惟被告丁○○並未依約定之時間支付租金，則原告主
    張被告應給付積欠之租金自屬有理由，因原告僅請求自起訴
    狀繕本送達翌日起算之租金，則應就原告請求之範圍判決之
    ，故原告請求被告丁○○自起訴狀繕本送達翌日即95年8 月
    8 日（本件應送達於被告之起訴狀繕本之送達，係於95 年7
    月28日寄存在臺北縣政府警察局中和分局員山派出所而為送
    達，依民事訴訟法第138 條第2 項規定，應經過10日即95年
    8 月7 日發生送達效力）起至租約終止之日即95年11月13日
    止按月給付12,000元之租金之範圍，即屬有理由。至於被告
    乙○○部分，因於原告與被告丁○○之租賃契約尚未終止前
    ，應支付租金之人僅限於被告丁○○，被告乙○○雖隨同其
    配偶即被告丁○○居住於系爭房屋內，但並無另對原告之權
    利有所侵害，且其又非承租人而無給付租金之義務，則關於
    上開範圍之數額，原告請求被告乙○○應負連帶給付責任部
    分，即非有理由。
七、按「無法律上之原因而受利益，致他人受損害者，應返還其
    利益。雖有法律上之原因，而其後已不存在者，亦同。」，
    民法第179 條定有明文。又按「依不當得利之法則請求返還
    不當得利，以無法律上之原因而受利益，致他人受有損害為
    其要件，故其得請求返還之範圍，應以對方所受之利益為度
    ，非以請求人所受損害若干為準，無權佔有他人土地，可能
    獲得相當於租金之利益為社會通常之觀念，是被上訴人抗辯
    其佔有係爭土地所得之利益，僅相當於法定最高限額租金之
    數額，尚屬可採。」，亦有最高法院61年台上字第1695號判
    例可參。本件被告丁○○、乙○○二人於被告丁○○與原告
    間之租賃契約關係終止後仍繼續占用系爭房屋，原告主張被
    告二人就其占用原告所有之房屋獲有不當之利益，應屬可採
    ，則原告請求被告二人應自租賃契約關係終止後即95年11月
    13日起至遷讓返還房屋之日止，連帶返還原告依照原定租賃
    契約約定之租金即每月12,000元之不當得利，應屬有理由。
八、綜上所述，原告主張依據租賃契約及所有物返還請求權之法
    律關係，請求被告丁○○、乙○○應將系爭房屋返還原告，
    為有理由，應予准許；另原告並請求被告二人應按月給付原
    告12,000元部分，於被告丁○○給付自起訴狀繕本送達翌日
    即95年8 月8 日起至遷讓返還上開房屋之日止，按月給付原
    告12,000元，及被告乙○○就其中自95年11月13日起至遷讓
    返還系爭房屋之日之範圍內，與被告丁○○應負連帶清償責
    任之範圍內，為有理由，應予准許，其超過上開範圍部分，
    則屬無理由，應予駁回。
肆、假執行之宣告：原告陳明願供擔保以代釋明聲請宣告假執行
    ，核其勝訴部份，合於法律規定，爰酌定相當之擔保金額就
    其勝訴部分為准予假執行之宣告；原告其餘假執行之聲請，
    因該部分訴之駁回而失所附麗，應併予駁回。
伍、結論：本件原告之訴為有理由，並依民事訴訟法第385條第1
    項前段、第78條、第79條、第85條第2項、第390條第2項，
    判決如主文。
中    華    民    國    95    年    12    月    26    日
            民事第一庭  法  官  許  瑞  東
以上正本證明與原本無異
如對本判決上訴，須於判決送達後20日內向本院提出上訴狀
中    華    民    國    95    年    12    月    26    日
                        書記官  賴  玉  芬


司法院資訊處製作；財團法人民間司法改革基金會備份。
